臺灣高等法院刑事判決　　　　　　　　98年度上訴字第3583號
上　訴　人　臺灣板橋地方法院檢察署檢察官
上　訴　人
即　被　告　黃水龍
選任辯護人　馮鉦喻律師
上列上訴人因被告殺人等案件，不服臺灣板橋地方法院98年度重
訴字第22號，中華民國98年6 月5 日第一審判決（起訴案號：臺
灣板橋地方法院檢察署97年度偵字第34141 號、98年度偵字第63
94號），提起上訴，本院判決如下：
    主  文
原判決撤銷。
黃水龍因過失致人於死，處有期徒刑壹年拾月；又駕駛動力交通
工具肇事致人死亡而逃逸，處有期徒刑拾月，應執行有期徒刑貳
年肆月。
    事  實
一、黃水龍於民國97年12月1 日晚間9 時21分許，駕駛其所有車
    牌號碼00－0000號自用小客車，搭載友人蔡坤成沿臺北縣泰
    山鄉（現為新北市泰山區）公園路往林口方向行駛；行經屬
    山區上坡道路且為多轉彎之路段之臺北縣泰山鄉公園路同榮
    二橋附近路段，原應注意行車速度，依速限標誌或標線之規
    定，及設有禁止超車標誌、標線之處所、路段，不得超車，
    而當時天候晴、夜間有照明、路面無缺陷、無障礙物之柏油
    路面，並無不能注意之情事，詎其應注意，並能注意，竟疏
    未注意遵守規定，於行經上開路段以時速80、90公里之超越
    最低時速30公里之速度，行駛於上開同榮二橋彎道路段，且
    為超越同向車道上之機車，而違規跨越路中行車分向限制線
    （屬禁止跨越路段）駛入對向車道時，適對向車道有由林鈺
    富騎乘車牌號碼000－000號普通重型機車駛至，黃水龍閃避
    不及小客車車頭保險桿、引擎蓋部位撞擊林鈺富所騎乘之機
    車車頭、前車殼，致林鈺富身體彈撞自用小客車左前方擋風
    玻璃（即駕駛座前玻璃）後，因慣性作用，身體彈落到同榮
    二號橋面外側橋下，機車則逆勢反彈回往北方向車道，林鈺
    富因而受有腦震盪、股骨下端開放性骨折及多重外傷等傷害
    ，經路人報警後於同日下午10時26分許送至長庚紀念醫院林
    口分院，惟仍因出血性休克延至翌日（97年12月2 日）上午
    零時56分死亡。詎黃水龍明知其駕駛上開車輛肇事，一時心
    慌，因畏懼擔負責任，竟另基於肇事逃逸之犯意，於肇事後
    ，未下車察看以採取救護或其他必要措施，即逕自駕車逃離
    現場，惟其所駕駛之自用小客車於同向車道距車禍發生地點
    500 公尺處之路段，又撞擊道路中間設置標示限制高度之鐵
    桿，為接獲通報之警方，到場查獲，始循線查知上情。
二、案經林鈺富之父林俊宏及林鈺富之母郭華令告訴及臺灣板橋
    地方法院檢察署檢察官相驗後自動檢舉偵查起訴。
    理  由
壹、程序部分：
一、按被告以外之人（包括證人、鑑定人、告訴人、被害人及共
    同被告等）於審判外之陳述，雖不符刑事訴訟法第159 條之
    1 至之4 等四條之規定，而經當事人於審判程序同意作為證
    據，法院審酌該言詞陳述或書面陳述作成時之情況，認為適
    當者，亦得為證據；當事人、代理人或辯護人於法院調查證
    據時，知有刑事訴訟法第159 條第1 項不得為證據之情形，
    而未於言詞辯論終結前聲明異議者，視為有前項之同意，同
    法第159 條之5 定有明文。本件下列所引證人於警詢及偵查
    中為陳述，其性質雖屬傳聞證據，惟其等所為之上開警詢及
    偵查筆錄內容，業經本院審理時予以提示並告以要旨，且各
    經檢察官、辯護人及被告表示意見，當事人或辯護人已知上
    述筆錄乃傳聞證據，均表示無意見（見本院卷第73頁、第11
    2 頁背面、第113 頁），並均未於言詞辯論終結前對前揭證
    人於審判外筆錄之內容異議（見本院卷第326 頁背面、第32
    7 頁），是依上開規定，前揭證人於審判外之證言已擬制同
    意其有證據能力，本院審酌上開筆錄作成時，較無人情施壓
    或干擾，亦無不當取供之情形，認為以之作為本案之證據亦
    屬適當，是其等於審判外陳述之證言自具有證據能力。
二、復按傳聞法則乃對於被告以外之人於審判外之言詞或書面陳
    述而為之規範。本案卷附被害人遭撞擊後之情形及遺留於現
    場之車輛、車牌所拍攝之照片，乃以科學、機械之方式，對
    於當時狀況所為忠實且正確之記錄，性質上並非供述證據，
    無刑事訴訟法第159 條第1 項規定傳聞法則之適用，以上證
    物與本案具有關聯性，與本案待證事實具有自然之關聯性，
    且無證據證明係公務員違法取得之物，依法自得作為證據。
三、卷附臺灣板橋地方法院檢察署驗斷書，是屬於刑事訴訟法第
    206 條之鑑定報告，依刑事訴訟法第159 條第1 項之除外規
    定（該條立法理由參照），得作為證據。
四、卷附臺灣板橋地方法院檢察署勘驗筆錄、相驗屍體證明書，
    分別是公務員職務上製作之紀錄文書、證明文書，屬法定之
    傳聞例外情形，且對本案被告犯行之待證事項具有相當關聯
    性，認為適當，核無不可信之情況，依刑事訴訟法第159 條
    之4 第1 款規定，應有證據能力。
貳、實體部分：
一、有罪部分
  (一)被告黃水龍對於上揭駕駛自用小客車，因行車疏失撞擊被害
    人林鈺富所騎乘普通重型機車，致被害人林鈺富傷重死亡及
    肇事逃逸等犯行，迭於原審及本院審理時坦承不諱（見原審
    卷第52頁、本院卷第109 頁背面）。並有：(一)證人即目擊者
    孫立錦於警詢之證詞（見97年度相字第1512號卷（下稱相驗
    卷）第55頁）、證人倪俊瑋於警詢、偵查中之證詞（見相驗
    卷第14至15頁、97年度偵字第34141 號卷（下稱偵查卷）第
    52至53頁），證人即目擊者楊琳凱於警詢、偵查及原審證述
    （見相驗卷第56頁、偵查卷第74至75頁、原審卷第49頁背面
    至第51頁）、蔡坤成於警詢、偵查及原審（見偵查卷第15至
    17、68至69頁、原審卷第48至49頁）證詞可佐，復有臺北縣
    政府警察局新莊分局交通分隊道路交通事故現場圖、道路交
    通事故調查報告表(一)、(二)【警製道路交通事故調查報告表(一)
    誤載為50公里，但依現場照片所示標誌為30公里〈見偵查卷
    第59頁〉，依道路交通安全規則第93條第1 項規定，自以現
    場速限標誌所示時速30公里為正確】、疑似道路交通事故肇
    事逃逸追查表及道路交通事故現場及車損照片計96張附卷足
    證（見相驗卷第17至20、25、31至36頁、本院卷第150至164
    頁），暨本院當庭勘驗案發現場錄影光碟，勘驗結果被告駕
    駛自用小客車，確有於97年12月1 日晚間9 時21分許越過分
    向限制線，駛入對向車道，撞擊被害人所騎乘普通重型機車
    等情，有本院勘驗筆錄在卷可證（見本院卷第205 頁）。而
    被害人林鈺富因本件交通事故受腦震盪、股骨下端開放性骨
    折及多重外傷等傷害，經送醫急救，仍因出血性休克不治死
    亡，業經臺灣板橋地方法院檢察署檢察官督同法醫師相驗屬
    實，有相驗屍體證明書、相驗報告書、檢驗報告書、勘驗筆
    錄及長庚紀念醫院林口分院診斷證明書、相驗照片在卷足稽
    （見相驗卷第38、39、43、45至50、57至64頁）。另肇事逃
    逸部分，除據被告坦認在卷外，核與目擊證人楊琳凱於檢察
    官偵訊時證稱：當時我上山看夜景，聽到有輪胎摩擦聲，我
    就回頭看，看到一台車開很快，他右轉就偏到對向車道，他
    撞到機車後就直接開車逃跑，....，駕駛從頭到尾都沒有下
    車，我叫被撞的人的同學去找他，然後就打行動電話報警等
    語（見偵查卷第74頁），繼於原審時亦證稱：自用小客車駕
    駛撞到人之後，又往右邊開要回到自己車道繼續往前開等語
    相符（見原審卷第50頁背面）。足見被告上揭不利於己之自
    白，堪認與事實相符。另起訴書及原審判決均認案發時間為
    97年12月1 日晚間9 時許，惟依本院勘驗案發現場監錄錄影
    光碟，所載案發時間為同日晚間9 時21分許，自應以監視錄
    影光碟所載時間為正確，附此敘明。
  (二)按行車速度，依速限標誌或標線之規定；又汽車超車在設有
    禁止超車標誌、標線之處所、地段，不得超車，道路交通安
    全規則第93條第1 項、第101 條第1 項第2 款分別定有明文
    。查前開交通事故發生路段，為黃色實線標線（禁止跨越分
    向限制線）且限速時速30公里，此為被告所不否認，並經證
    人即前往現場處理之員警黃胤原於偵查中證述明確，復有現
    場照片在卷足按。被告為汽車駕駛人，本應注意上情，而依
    當時天候晴、夜間有照明、路面無缺陷、無障礙物之柏油路
    面等情，有卷附交通事故調查報告表(一)、(二)之記載可據，並
    無不能注意之情形，竟疏未注意遵守規定，於行經上開路段
    以時速80、90公里之超越最低時速30公里之速度，行駛於上
    開同榮二橋彎道路段，且為超越同向車道上之機車，而違規
    跨越路中行車分向線（屬禁止跨越路段）駛入對向車道時，
    適對向車道有由林鈺富騎乘車牌號碼000－000號普通重型機
    車駛至，黃水龍閃避不及自用小客車車頭保險桿、引擎蓋部
    位撞擊林鈺富所騎乘之機車車頭、前車殼，致林鈺富身體彈
    撞自用小客車左前方擋風玻璃即駕駛座前玻璃後，因慣性作
    用，身體彈落到同榮二橋面外側橋下，機車則逆勢反彈回往
    北方向車道，林鈺富因而受有腦震盪、股骨下端開放性骨折
    及多重外傷等傷害，經送醫仍不治死亡，被告駕車行駛有過
    失行為，洵堪認定。本件車禍事故經臺灣省臺北縣區車輛行
    車事故鑑定委員會鑑定、臺灣省車輛行車事故覆議鑑定委員
    會覆議結果，亦均認定被告駕駛自用小客車於彎道前超速行
    駛且跨越分向限制線超車，行至右彎路段跨越分向限制線，
    駛入來車道撞擊對向來車，為肇事主因；林鈺富駕駛普通重
    型機車，無肇事因素等語，此有該鑑定委員會99年5 月11日
    北縣○○○0000000000號函暨所附鑑定意見書、該覆議鑑定
    委員會99年7 月26日覆議字第0000000000號函附卷可稽（見
    本院卷第233至236、251至252頁）。至於覆議結果，雖另認
    該路段速限為時速50公里云云，惟查依現場照片所示標誌為
    30公里〈見偵查卷第59頁〉，依道路交通安全規則第93條第
    1 項規定，自以現場速限標誌所示時速30公里為正確，業如
    前述，臺灣省車輛行車事故覆議鑑定委員會此部分之認定容
    有誤會，附此說明。另本院依被告、告訴代理人聲請再送請
    中央警察大學鑑定結果，亦認定被告黃水龍駕駛自用小客車
    ，行經該路段附近，由南往北方向行駛時，於行經右彎路段
    時車身跨越中央分向限制線侵入對方車道行駛，致小客車車
    頭前保險桿、引擎蓋等部位，撞擊林鈺富所駕駛普通重型機
    車車頭、車殼，致林鈺富傷重死亡，被告有肇事因素，林鈺
    富無肇事因素等語，亦有中央警察大學100 年1 月21日校鑑
    科字第0000000000號鑑定書在卷可考（見本院卷第281至307
    頁），上開鑑定結果均同本院之認定。則被告駕車之過失行
    為發生交通事故造成被害人死亡，被告之過失行為與被害人
    之死亡結果有相當因果關係，洵堪認定。
  (三)另被告固辯稱：事故發生當時其車速約時速50、60公里，並
    非時速80、90公里，且原審未審酌被害人林鈺富是否與有過
    失云云。惟查：
  1.依卷附道路交通事故現場圖（見相驗卷第17頁），被告駕駛
    自用小客車，撞擊林鈺富所騎乘普通重型機車後所產生之散
    落物分佈之情形、刮地痕與煞車痕如下：(1)由卷附編號27至
    33等現場照片顯示（見相驗卷第35、36頁），可見到位於林
    鈺富普通重型機車行向之車道與車道邊線附近路面，均留有
    兩車碰撞後之散落物跡證。(2)再由卷附照片編號26、27（見
    相驗卷第35頁）兩車碰撞之機車刮地痕跡證，刮地路面情形
    ，係由煞車痕終點處起刮滑至機車終止位置，長達34.7公尺
    ，有卷附道路交通事故現場圖（見相驗卷第17頁）可憑。(3)
    由卷附編號24、25照片（見相驗卷第34、35頁）顯示事故現
    場中央分向限制線彎道路面，有被告駕駛自用小客車輪胎煞
    車痕，右輪煞車痕（長6.6 公尺）起點位於自用小客車行向
    車道內靠近中央分向限制線，終點已跨過中央分向限制線；
    左輪煞車痕（長12.5公尺）起點位於自用小客車行向車道內
    靠近中央分向限制線，此處自用小客車左右車輪煞車痕跡中
    央位置相當約同時結束。(4)由卷附編號9 、10自用小客車車
    損照片（見相驗卷第32頁）顯示，自用小客車於前保險桿中
    間靠左端部位有一嚴重撞擊凹陷痕跡及左前車角、左前輪部
    位之嚴重撞擊痕跡，經與自用小客車於終止位置處碰撞到路
    中央限高鐵柱之現場照片比對，自用小客車前保險桿中間靠
    左端部位有一嚴重撞擊凹陷痕跡，係與普通重型機車車頭直
    接碰撞所致；另左前車角左前輪部位之嚴重撞擊痕跡，係碰
    撞道路中央限高鐵柱後之車損。(5)由卷附現場照片（見偵查
    卷第59頁），該路段限速為時速30公里，參以被告於97年12
    月2 日檢察官偵訊時供稱：在公園路同榮二橋往林口方向，
    搭載我同事蔡坤成，行經一個彎道時，時速大約80公里，我
    要轉彎時失速，我因為失速就跨越雙黃線道對向車道，我引
    擎蓋正前方直直撞到對方人車倒地等語（見偵查卷第48頁）
    ，繼於98年2 月9 日檢察官偵訊時，供稱：當天我開車載蔡
    坤成回家，我記得當時時速約80、90公里，當地是上坡路段
    ，我要超車過彎時，因為車速過快，我煞車不及，車子就跨
    越雙黃線到對向車道等語（見偵查卷第69頁），核與證人即
    坐於自用小客車副駕駛座之蔡坤成於檢察官偵訊時證稱：當
    天是黃水龍開車載我的，我們從泰山鄉明志路出發，他要送
    我回家，我記得那路段是上坡路段，因為他要超車，所以我
    們過彎前就加速，當時因為要過彎而且時速很快，所以我們
    的車就跨越雙黃線到對向車道時速約90公里，這時對向車道
    有一輛機車，我們就撞到機車等語（見偵查卷第74至75頁）
    ；另一目擊證人楊琳凱於原審證稱：我看夜景所站的位置視
    線很廣，可以看到山下到山上大部分的路況，被告車子在山
    下，我就有注意道被告的車子，我會注意被告車子，是因為
    被告車子排氣管聲音，後來被告車速過快且跨越至對向車道
    才肇事，肇事前被告的車速大約有80公里等語相符（見原審
    卷第49頁背面至第50頁）。綜核兩車碰撞後散落物分佈情形
    、刮地痕及煞車痕、兩車碰撞之車損與終止位置態樣等跡證
    ，可知被告駕駛自用小客車車速甚快；復酌以被告、證人蔡
    坤成之供證均稱：當時行車之車速約時速80、90公里等語以
    觀，被告駕駛自用小客車於事故發生時在該路段之車速，與
    被告、證人蔡坤成於檢察官偵訊時、證人楊琳凱於原審證述
    之被告當時車速約時速80、90公里亦相合。被告當時之車
    速時速為80、90公里，洵堪認定。
  2.雖證人蔡坤成嗣於本院審理時證稱：我在檢察官偵訊時陳稱
    黃水龍肇事當時車速時速80、90公里，可能當時被嚇到，以
    為時速有80、90公里，根本在該上山路段不可能有那麼快，
    車速不可能超過時速60公里以上，頂多30、40公里云云，惟
    稽之，證人蔡坤成先於原審證稱：黃水龍超車時，車速時速
    約60、70公里云云（見原審卷第48頁背面），嗣經檢察官質
    之為何於偵查中陳稱被告當時車速約時速90公里？證人蔡坤
    成旋改稱：我不知黃水龍當時車速多少，我記得好像80、90
    公里或60公里云云（見原審卷第49頁）。足見證人蔡坤成對
    於被告事故發生時車速究為何？其於原審及本院審理時之證
    述，已有先後供述不一之瑕疵，並與上揭交通事故現場跡證
    不符，顯係曲意迴護被告之詞，不足以作為有利於被告之認
    定。另證人即警員黃胤原固於偵查中證稱：我們將現場長達
    12.5公尺的煞車痕回推，被告時速約48.7公里云云，惟證人
    黃胤原僅依現場被告駕駛自用小客車之左前輪煞車痕即為如
    此推論，顯未依現場其他跡證及證人證述加以綜合判斷，自
    不若勾核上述跡證綜合判斷精確，是證人黃胤原此部分證詞
    ，不足以作為有利於被告之認定。
  3.另被告及辯護人均稱：原審未審酌林鈺富是否與有過失云云
    。然查，林鈺富於案發當時騎乘普通重型機車，於台北縣泰
    山鄉公園路同榮二橋路段附近，該中央行車分向限制線路段
    為彎道，由北往南方向行駛，因被告駕駛之自用小客車由南
    往北方向行駛，行經該彎道時，車身跨越中央分向限制線，
    侵入對向普通重型機車行駛車道內，致撞擊機車，導致林鈺
    富傷重死亡之結果，業如前述。承上析論，機車騎士林鈺富
    行駛於所屬路權之車道行進，並無過失甚明，被告則因駕車
    車身跨越中央分向限制線侵入對向車道，始肇至本件車禍發
    生，被告有肇事因素甚明，且經送鑑定結果亦同此認定，有
    前述臺灣省臺北縣區車輛行車事故鑑定委員會鑑定意見書、
    臺灣省車輛行車事故覆議鑑定委員會覆議結果及中央警察大
    學鑑定書在卷可憑。是被告及辯護人辯稱：原判決未審酌被
    害人林鈺富與有過失云云，委無足採。
  (四)另檢察官聲請傳喚證人倪俊瑋證述目擊案發經過，惟本案事
    證已臻明確，本院認無再行傳喚倪俊瑋之必要。綜上所述，
    本案事證明確，被告過失致人於死及肇事逃逸犯行均堪認定
    ，應予依法論科。
二、核被告黃水龍所為，係犯刑法第276 條第1 項之過失致死罪
    、同法第185 條之4 肇事逃逸罪。又刑法第276 條第1 項之
    過失致人於死罪....，係針對行為人應注意、能注意、而不
    注意之過失行為予以非難，而88年4 月21日增訂之同法第18
    5 條之4 之肇事致人死傷逃逸罪，則以處罰肇事後逃逸之駕
    駛人為目的，俾促使駕駛人於肇事後能對被害人即時救護，
    以減少死傷，是該罪之成立祇以行為人有駕駛動力交通工具
    肇事，致人死傷而逃逸之事實為已足，至行為人之肇事有否
    過失，則非所問，二者之立法目的及犯罪構成要件截然不同
    。且駕駛人之肇事逃逸，係在其過失行為發生後，為規避責
    任，乃另行起意之另一行為，故行為人之過失犯行與其肇事
    致人死傷而逃逸之行為，應屬併罰關係（最高法院92年度台
    上字第4552號判決要旨參照）。故被告所犯上開二罪，犯意
    各別，行為互殊，罪名互異，應分論併罰。公訴意旨認被告
    上揭駕車疏未注意而撞擊被害人所騎乘機車致被害人傷重不
    治死亡之犯行，係犯殺人罪嫌，惟衡之被告與被害人並不相
    識，無任何怨隙，肇事前係為送友人蔡坤成回家，又無證據
    足以證明，精神上受有外力影響，造成心中存有殺人之故意
    ，是無任何情況顯示，被告主觀上有殺人本意，公訴意旨認
    定被告上揭違規駕駛行為有殺人故意，容有誤會，惟起訴書
    所載之事實同一，應變更法條（詳後述）。
三、公訴及檢察官上訴意旨雖指被告駕駛肇事車輛進入肇事路段
    時，即不斷飆速行駛，經過有轉彎路段亦未曾減速，就一般
    車輛而言，以50至60公里或80至90公里之速度於過彎處行駛
    ，亦有極高之肇事機率，縱有高超之駕駛技術，亦非可能超
    越此車輛之極限，而得以控制所駕駛之車輛。被告既有豐富
    之駕駛經驗，對於此等邏輯理應甚明，然猶選擇於進入肇事
    彎道前，加速行駛，肇致本件交通事故發生，因而致被害人
    林鈺富傷重不治死亡，係犯刑法第271 條第1 項之殺人罪嫌
    云云。惟：
  (一)按犯罪事實應依證據認定之，無證據不得認定犯罪事實。刑
    事訴訟法第154 條第2 項定有明文。次按事實之認定，應憑
    證據，如未能發現相當證據，或證據不足以證明，自不能以
    推測或擬制之方法，以為裁判基礎（最高法院40年度台上字
    第86號判例要旨參照）。認定犯罪事實所憑之證據，雖不以
    直接證據為限，間接證據亦包括在內，然而無論直接證據或
    間接證據，其為訴訟上之證明，須於通常一般之人均不致有
    所懷疑，而得確信其為真實之程度者，始得據為有罪之認定
    ，倘其證明尚未達到此一程度，而有合理之懷疑存在而無從
    使事實審法院得有罪之確信時，即應由法院為諭知被告無罪
    之判決（最高法院76年度台上字第4986號判例要旨參照）。
    刑事訴訟法第161 條已於91年2 月8 日修正公布，修正後同
    條第1 項規定：檢察官就被告犯罪事實應負舉證責任，並指
    出證明之方法。因此，檢察官對於起訴之犯罪事實應負提出
    證據及說服之實質舉證責任，倘其所提出之證據不足為被告
    有罪之積極證明，或其闡明之證明方法無從說服法官形成被
    告有罪之心證，基於無罪推定之原則，自應為被告無罪判決
    之諭知（最高法院92年度台上字第128 號判例要旨參照）。
  (二)公訴及檢察官上訴意旨認被告涉犯刑法第271 條第1 項之殺
    人罪，係以被告於駕駛肇事車輛進入肇事路段時，即不斷飆
    速行駛，經過有轉彎路段亦未曾減速，就一般車輛而言，以
    50、60公里或80、90公里之速度於過彎處行駛，亦有極高之
    肇事機率，被告對於此等邏輯理應甚明，然猶選擇於進入肇
    事彎道以前，加速行駛，此又可謂其並無殺人之未必故意？
    並據證人倪俊瑋、孫立錦、楊琳凱證稱：當時汽車上山過彎
    時，因速度過快而失速開到對向車道，下山的第一輛機車閃
    過，但第二輛機車閃不過，撞上該汽車等語。因而認被告有
    預見被害人死亡之結果，且不違反其本意，而有殺人之故意
    ，為其論據。
  (三)被告固承認於上揭轉彎路段超速行駛，違規侵入對向車道，
    撞擊林鈺富所騎乘普通重型機車，致林鈺富傷重不治死亡情
    形，惟始終否認有殺害林鈺富之直接或間接故意，辯稱：本
    件車禍純屬意外，我也不想發生車禍，並無殺人之故意等語
    。經查：
  1.被告駕駛自用小客車行經上開上山彎道路段，加速侵入對向
    車道超車，而撞擊被害人騎乘普通重型機車，致被害人傷重
    不治死亡，迭據被告坦認不諱，且證人蔡坤成於原審證稱：
    被告駕車超速超越前方同向機車，侵入對向車道撞到被害人
    之機車，被告跟我都嚇到了等語（見原審卷第48頁背面、第
    49頁）；證人楊琳凱於原審證稱：因為被告車速過快且超越
    至對向車道才肇事等語（見原審卷第50頁）；證人即當日與
    林鈺富分別騎乘機車行經上開路段之倪俊瑋於檢察官偵訊時
    證稱：當天我與林鈺富各騎一部機車，我騎在前面，林鈺富
    騎在後面，要過彎道時，我看到對向有一台小客車開很快，
    就往我們這邊滑過來，因為對方車速很快，有聽到煞車輪胎
    摩擦地面的聲音，對方車子已越過雙黃線，我就聽到一聲碰
    撞聲，回頭去看，看到對方車子撞到林鈺富的機車，但那時
    林鈺富的機車倒在地上，林鈺富已經不見了，我停車找林鈺
    富，發現林鈺富已掉到橋下等語（見偵查卷第52至53頁）；
    另一證人孫立錦於警詢陳稱：當時汽車上山過彎時，因速度
    過快而失控開到對向車道，撞到一部機車，但該汽車未停下
    繼續往前進，而機車滑行很遠，騎士則被撞飛至山谷下等語
    （見相驗卷第55頁）。依上開證人之證述均僅證稱：被告當
    時轉彎超速侵入對向車道，撞擊林鈺富騎乘機車等語，此情
    復據被告所坦認，自難僅憑被告嚴重車速違規侵入對向車道
    超車，遽認其有殺人之直接故意或未必故意。且徵之，被告
    於檢察官偵訊時亦供稱：我對當地路況不熟，煞車不及才發
    生車禍，車禍發生後，我被嚇到了，腦袋一片空白等語（見
    98年度他字卷第14頁），復依卷附自用小客車車損照片觀之
    （見本院卷第164 頁），被告所駕駛自用小客車駕駛座前擋
    風玻璃，呈蜘蛛網狀嚴重受損情形，衡情車禍發生於瞬間，
    被告供稱其當時腦袋一片空白，核與一般嚴重車禍肇事者之
    反應無異。倘被告於發生車禍碰撞前，即橫生殺人之直接或
    間接故意，豈會有如常人般之驚惶失措反應。
  2.又故意犯罪多有動機存在，卷內並無任何證據證明被告與被
    害人之前即有相識，遑論有何恩怨存在。被告與被害人僅不
    過是因車禍事故而萍水相逢，何其不幸分別擔任加害人或被
    害人，實在難以想像被告有何犯罪動機，於事前即衍生殺害
    被害人之直接或未必故意。參以發生車禍之時間、地點，係
    人來人往之處，並非人跡罕至之地，被告有何不法，耳目昭
    彰，難以遁逃而解免民、刑事責任，被告苟欲藉駕車對被害
    人痛下殺手，可謂損人害己，所為何來，足見被告並無殺害
    被害人之動機，而衍生殺人犯意。
  3.被告駕車超速駛入對向車道超車之違規行為，應係被告為超
    越同向慢速行駛之機車偶然決定之行為，被告雖可能預見超
    速、跨越雙黃線超車等違規駕駛行為，有可能發生重大交通
    事故，致人死傷等結果，但是在一般情況下，駕駛人縱有違
    規駕駛行為，但均被認定其係確信其駕駛能力，足以控制車
    輛，不致發生車禍，而造成人員死傷之結果，本件公訴意旨
    ，除證明被告有上揭違規駕駛行為外，並未舉證證明被告此
    一駕駛行為造成被害人之死亡結果，未違背被告之本意之事
    實，衡之卷內並無證據足以證明，被告精神上受有外力影響
    ，造成心中存有未必殺人之故意，是無任何情況顯示被告主
    觀上有致人於死之本意。
  (四)綜上，不論公訴或檢察官上訴意旨所指事證，經本院審酌，
    均不能使本院形成被告有殺人故意之確信，此外，卷內亦無
    其他積極事證足資認定被告有殺人之直接或間接故意。依諸
    上開說明，公訴及檢察官上訴意旨所指被告有殺人故意乙節
    ，應屬不能證明，不能證明被告有殺人故意，即與刑法第27
    1 條第1 項殺人罪之犯罪構成要件有間，自不能成立該罪。
    公訴及檢察官上訴意旨認被告應論以殺人罪，即有未洽，惟
    其社會基本事實同一，起訴法條應予變更。
四、公訴意旨另以：被告黃水龍於前揭時地以飆車方式高速行駛
    之行為，另涉犯刑法185 條第1 項、第2 項之以他法致生往
    來危險而致人於死罪嫌云云。訊據被告堅詞否認有上揭犯行
    ，辯稱：伊僅係單純之違規行為，並無妨害公眾往來安全之
    犯行等語。按：(一)按刑事法上所謂「危險犯」與「實害犯」
    乃相對應之概念，即以對法益之實際侵害作為處罰根據之犯
    罪，謂之「實害犯」，而以對法益發生侵害的危險作為處罰
    根據的犯罪，謂之「危險犯」。「危險犯」之規定中，又有
    「具體危險犯」與「抽象危險犯」之區分，兩者之含義及判
    斷標準均異。「具體危險犯」中之具體危險，使法益侵害之
    可能具體地達到現實化之程度，此種危險屬於構成要件之內
    容，需行為具有發生侵害結果之可能性（危險之結果），始
    足當之。因屬於構成要件事實，具體危險是否存在需要加以
    證明與確認，不能以某種程度的假定或抽象為已足，對於具
    體危險之證明和判斷，事實審法院應以行為當時之各種具體
    情況以及已經判明的因果關係為根據，用以認定行為是否具
    有發生侵害法益的可能性。是具體危險犯中之具體危險，是
    「作為結果的危險」，學理上稱為「司法認定之危險」。一
    般而言，具體危險犯在刑法分則中以諸如「危害公共安全」
    、「足以發生....危險」、「引起....危險」等字樣明示之
    。而「抽象危險犯」是指行為本身含有侵害法益之可能性而
    被禁止之態樣，重視行為本身之危險性。此種抽象危險不屬
    於構成要件之內容，只要認定事先預定之某種行為具有可罰
    的實質違法根據（如有害於公共安全），不問事實上是否果
    發生危險，凡一有該行為，罪即成立，亦即只要證明行為存
    在，而危險不是想像的或臆斷的（迷信犯），即可認有抽象
    危險，該當構成要件的行為具備可罰的實質違法性。乃立法
    者所擬制或立法上推定的危險，其危險及程度是立法者之判
    斷。抽象的危險在重視行為本身的危險性，是抽象危險犯中
    之抽象危險，是「行為的危險」，學理上稱為「立法上推定
    之危險」，雖抽象危險是立法上推定之危險，但對抽象危險
    是否存在之判斷仍有必要，即以行為本身之一般情況或一般
    之社會生活經驗為根據，判斷行為是否存在抽象的危險（具
    有發生侵害結果的危險），始能確定有無立法者推定之危險
    。刑法第185 條第1 項公共危險罪，係以「生往來之危險」
    為其客觀構成要件，屬「具體危險犯」而非「抽象危險犯」
    ，故就是否該當本罪需有積極之事證，證明具體危險之事實
    ，而非僅以籠統之抽象危險理論，即可以該罪相繩（最高法
    院97年度台上字第731 號判決要旨參照）。(二)法規採取附有
    例示情形之概括規定者，係以概括文義作為例示文義之補充
    規範，在法解釋論上一方面須以概括規範賦予例示規範之適
    用外延，在另一方面，概括規範之適用亦須受限於與例示規
    範相當之程度。刑法第185 條第1 項所謂「損壞或壅塞陸路
    、水路、橋樑或其他公眾往來之設備或以他法致生往來之危
    險」，係就其行為態樣及客體內容而為之規定。稱「損壞」
    即損毀破壞，包括物質的及效用的損壞皆在內；稱「壅塞」
    即以有形之障礙物，遮斷或杜絕公眾往來之設備者而言。此
    二者皆屬於例示性規定；稱「他法」係指除損壞壅塞以外，
    其他凡足以妨害公眾往來通行之方法皆是。例如除去移動或
    偽製通行標識，將人或舟、車導入險路或不能迴轉之絕路皆
    是，屬於概括性規定。準此，同條所謂「以他法致生往來之
    危險」，當然亦須達於相當壅塞或損壞道路之程度，始足當
    之。本件被告固有事實欄所載超速、超越分向限制線超車等
    違規駕駛之行為，但行車時並未與其他車輛併行，難認有壅
    塞陸路之行為，被告既無壅塞陸路之行為，而道路係供公眾
    往來之所用，雖有超速、超越雙黃線超車等不當方式行駛，
    但在時間上僅屬短暫，不具延續性，對於其他往來車輛僅屬
    特定，不具一般性，縱偶因逆向行車可能造成交通阻塞之情
    形，惟尚未該當於刑法第185 條第1 項所謂壅塞或損壞道路
    致生往來危險之規範意義。且被告非於車輛流量較多之時、
    地陸續、反覆為之，所為固係違反道路交通管理處罰條例之
    規定，應依該處罰條例之規定處罰，但尚未達於壅塞道路或
    以他法足生損害於公眾往來之安全程度，自難令被告負刑法
    第185 條第1 項妨害公眾往來安全之行為之責。綜上，公訴
    意旨所引資為認定被告涉犯上揭罪行之證據，尚不足以認定
    被告確有為此部分犯行，此外，復查無其他積極證據可資證
    明被告有何公訴人所指妨害公眾往來安全之犯行，不能證明
    被告犯罪，原應為無罪判決之諭知，惟起訴書認被告此一部
    分犯罪，與本院上揭判決有罪之過失致人於死部分，有裁判
    上一罪之想像競合犯關係，爰不另為無罪判決之諭知。
五、原審以被告犯過失致人於死罪及肇事逃逸罪罪證明確，變更
    檢察官起訴法條，據以論罪科刑，原非無見。惟查：(一)被告
    駕車肇事之車速達時速80、90公里，原審判決未詳予勾稽卷
    內相關跡證及證人證述，遽認被告駕車肇事之時速為50、60
    公里，尚有未洽。(二)原審判決對於造成被害人死亡結果之重
    要原因即兩車撞擊點及疏未注意之情節，未為明白認定，僅
    著重於被告違反交通規則之過失行為，認定其過失責任，亦
    有未合。檢察官依告訴人之請求，仍以被告係犯殺人罪為由
    ，指摘原判決不當，提起上訴，為無理由。被告上訴意旨，
    以原判決未審酌被害人是否與有過失及量刑過重為由，指摘
    原判決不當，提起上訴，亦無理由。然原判決既有上開可議
    之處，即屬無可維持，本院應予撤銷改判。爰審酌被告駕車
    違規，疏忽未注意行車安全，超速、跨越分向限制線侵入對
    向車道肇事，致被害人傷重不治死亡，並於肇事後逃逸等犯
    罪情節，致釀成年輕有為生命之無端殞落，被告之過失程度
    及所造成損害，均屬嚴重，被告又未能與被害人家屬成立和
    解（被害人家屬另提起附帶民事訴訟，經本院民事庭判決駁
    回被告之上訴確定，有臺灣板橋地方法院98年度重訴字第46
    2 號民事判決、本院99年度重上訴字第438 號民事判決在卷
    足按），被告並無前科，素行尚佳，有本院被告前案紀錄表
    可憑，暨其生活狀況、智識程度等一切情狀，量處如主文所
    示之刑，並定其應執行之刑。
據上論斷，應依刑事訴訟法第369 條第1 項前段、第364 條、第
299 條第1 項前段、第300 條，刑法第276 條第1 項、第185 條
之4 、第51條第5 款（原判決誤載為第50條第5 款應予更正），
刑法施行法第1 條之1 ，判決如主文。
本案經檢察官李叔芬到庭執行職務。
中    華    民    國   100    年    2     月    25    日
                  刑事第四庭   審判長法  官  陳筱珮
                                     法  官  陳玉雲
                                     法  官  邱滋杉
以上正本證明與原本無異。
如不服本判決，應於收受送達後10日內向本院提出上訴書狀，其
未敘述上訴之理由者，並得於提起上訴後10日內向本院補提理由
書狀（均須按他造當事人之人數附繕本）。
                                     書記官  劉貞達
中    華    民    國   100    年    3     月    3     日
附錄本案論罪科刑法條全文－－
刑法第276 條：
因過失致人於死者，處2 年以下有期徒刑、拘役或2 千元以下罰
金。
從事業務之人，因業務上之過失犯前項之罪者，處5 年以下有期
徒刑或拘役，得併科3 千元以下罰金。
刑法第185 條之4 ：
駕駛動力交通工具肇事，致人死傷而逃逸者，處6 月以上5 年以
下有期徒刑。